臺灣臺北地方法院刑事判決　　　　　　　95年度訴字第1727號
公　訴　人　臺灣臺北地方法院檢察署檢察官
被　　　告　乙○○
選任辯護人　陳德峰律師
被　　　告　戊○○
上列被告因妨害自由等案件，經檢察官提起公訴（95年度偵字第
12850 號），本院判決如下：
    主  文
乙○○、戊○○共同以非法方法，剝奪人之行動自由，乙○○處
有期徒刑肆月，戊○○處拘役參拾日，如易科罰金，均以銀元參
佰元即新臺幣玖佰元折算壹日。
    事  實
一乙○○前向丁○○承包丙○○位於臺北市○○○路○段二五六
  號八樓住處（下稱本案工地）之裝潢工程，而與丁○○有工程
  款之債務糾紛，戊○○則受僱於乙○○施作本案工地之裝潢工
  作。乙○○於民國九十四年十一月一日下午向戊○○稱其之前
  被丁○○掛電話，認為丁○○太囂張，要求戊○○配合演戲，
  戊○○遂與乙○○基於妨害自由之犯意聯絡，先由戊○○利用
  欲取回置於本案工地之工具與材料之機會，通知丁○○前往該
  處開門，嗣戊○○、丁○○、乙○○於當日下午四點左右陸續
  到場後，乙○○與丁○○因工程款及施工品質等問題再起爭執
  ，乙○○當場令戊○○撥打電話找三組人馬押人（意指丁○○
  ），戊○○遂佯裝撥打電話找人，並於佯裝通話完畢後向乙○○報告已辦妥。稍後，乙○○令戊○○察看人是否已到，戊○○佯裝欲前往查看，返回現場後向乙○○佯稱人馬已在樓下，
  乙○○聞言，即向在場之丁○○恫稱：「沒把事情解決的話，
  別想走出大門」，及向丙○○稱：「抱歉，在場的都不能走」
  等暗示如丁○○與丙○○當時離開現場，其等之生命、身體、
  自由將可能受有危害之語，使丁○○與丙○○均心生畏怖而不
  敢離去，並迫使丁○○簽下內容為於九十四年十一月三日上午
  十點前給付七萬二千元工程款之切結書。嗣丁○○與丙○○於
  同日下午八點左右始離開上址。
二案經丁○○訴由臺北市政府警察局信義分局報請臺灣臺北地方
  法院檢察署檢察官偵查起訴。
    理  由
一程序事項：被告以外之人於審判外之言詞或書面陳述，除法律
  有規定者外，不得作為證據，刑事訴訟法第一百五十九條第一
  項固有明文；惟被告以外之人於審判外之陳述，雖不符同法第
  一百五十九條之一至之四規定，而經當事人於審判程序同意作
  為證據，法院審酌該言詞陳述或書面陳述作成時之情況，認為
  適當者，亦得為證據。又當事人、代理人或辯護人於法院調查
  證據時，知有第一百五十九條第一項不得為證據之情形，而未
  於言詞辯論終結前聲明異議者，視為有前項之同意，同法第一
  百五十九條之五亦定有明文。本件公訴人、被告乙○○、戊○○及辯護人於本院準備程序及審判程序中對於本案相關證人於
  偵查中之證述暨其他相關具傳聞性質之證據資料之證據能力，
  除被告乙○○之辯護人認證人丁○○、戊○○於警員詢問時之
  陳述為審判外陳述，無證據能力之外，均表示沒有爭執，且迄
  於言詞辯論終結前亦未聲明異議。本院審酌本案證人之陳述及
  證據資料作成時之情況，核無違法取證或其他瑕疵，認為以之
  作為證據為適當，前述證人於審判外之陳述及相關證據資料，
  自得做為證據。
二認定犯罪事實所憑之證據及理由：被告乙○○否認有妨害自由
  之犯行，辯稱：其未對告訴人丁○○講過起訴書所載言詞，押
  人是被告戊○○講的，其有做制止的動作，告訴被告戊○○這
  些話不能講云云。被告戊○○對前述事實則自白犯行。本院認
  為：
(一)證人丙○○於本院審理時證稱：臺北市○○○路○段二五六號
  八樓為其於九十四年十一月間委託告訴人施工。施工期間的某
  一天，其正巧要到工地看看，小楊即被告戊○○、告訴人、告
  訴人之弟均在場，後來被告乙○○也到場。當天被告乙○○與
  告訴人有爭執，告訴人對被告乙○○的施工品質不是很滿意，
  當時被告戊○○是被告乙○○的員工，雙方有一些情緒性的話
  出來，被告乙○○要告訴人直接說出來什麼地方不滿意，他可
  以重做，但告訴人很不滿，所以根本不要被告乙○○繼續做，
  被告乙○○很生氣，向告訴人說那錢要全部給他，告訴人更不
  滿，他認為被告乙○○只做一部分，又做不好，還想要全部的
  錢，被告乙○○就要被告戊○○打電話找一些人來，叫告訴人
  簽一份切結書，保證要給被告乙○○多少錢，被告乙○○也寫
  了一份證明有收款的書面。當時其向被告乙○○說，錢由其支
  付，但被告乙○○說其不是他的業主，要找告訴人要，在這過
  程中，被告乙○○有說一些話，使其與告訴人都覺得最好是當
  場切結比較好。被告乙○○叫被告戊○○打電話，被告戊○○
  當場在其等面前打電話，過一陣子，被告乙○○叫被告戊○○
  去看看人來了沒，被告戊○○就出去，再過一陣子，回來說人
  來了，被告乙○○叫其等想一想，說如果今天沒有結論的話，
  不會讓其與告訴人出該處大門，有點暗示出去就會有麻煩，被
  告乙○○向其說抱歉，在場的都不能走之類的話，其有被威脅
  不能出去的感覺，覺得有點害怕，所以跟告訴人都不敢離開。
  被告二人後來出去八樓門口，不知道去外面什麼地方，其在屋
  內勸丁○○，開門後，被告二人就站在門口，進來後告訴人就
  寫切結書了。沒聽到被告乙○○對告訴人說「若沒有給付全額
  工資，就要把你押走」的話，有聽到說不得離開的話，但沒聽
  到「樓下會打你」的話（本院九十六年三月十三日審判筆錄）
  等語。
(二)證人即告訴人丁○○於本院審理時證稱：九十四年十一月一日
  下午，其剛好要到本案工地，到場時有其弟陳俊吉、被告戊○○，之後丙○○及被告乙○○依序到達。被告戊○○告知要拿
  工具及材料，其遂前往現場。被告乙○○到場後，要求其給付
  全額工程款，但其認為被告乙○○偷工減料，工程也沒做完，
  所以要他停工，他不願意，說其補發全額工程款才願意停工，
  其則不同意，被告郭俊宏遂當著丙○○、陳俊吉及其面前，令
  被告戊○○叫三組人馬在樓下讓其不能離開，並擋在門口，要
  其把事情解決後才能離開，有聽到被告戊○○打電話叫三組人
  騎機車過來，所謂一組是一臺機車載一個人，總共六個人，也
  有聽到被告戊○○在現場向被告乙○○報告人已經在樓下，其
  簽完切結後聽到被告乙○○叫被告戊○○帶那些人去吃飯。當
  天不離開的原因是怕遭被告乙○○找來的人對其不利，加上被
  告乙○○說的三組人馬及器械，將有八、九個人，所以簽切結
  書時也會害怕（本院九十六年一月三十一日審判筆錄第二頁至
  第九頁）等語。
(三)證人即被告戊○○於本院審理時證稱：九十四年十一月一日下
  午四點其前往本案工地時門被上鎖，沒有開，告訴人到場後，
  請屋內的人開門才進去的。到現場之前被告乙○○有先說他跟
  告訴人有爭執，已經惡言相向，還被告訴人掛電話，說告訴人
　太囂張，要其配合演一場戲，做的好有加薪或獎金之類的，當
  時其太太快生了。被告乙○○到場後，要求告訴人按估價單給
  付全額工程款，但告訴人不願意，二人因而起爭執，被告乙○○要其當場打電話找三組人馬來把告訴人押起來，其電話被剪
  掉了不能打，只有做樣子而已。被告乙○○沒有對告訴人說如
  果沒給付全額工資就把他押走這麼明顯，他是說沒把事情解決
  的話，就別想離開（本院九十六年一月三十一日審判筆錄第九
　頁至第十七頁）等語。
(四)由證人丙○○、丁○○與戊○○之前述證言，及告訴人所簽內
  容為於九十四年十一月三日上午十點前給付合計七萬二千元工
  程款之切結書（九十五年偵字第一二八五○號卷第三十一頁）
　可知，被告乙○○於前述時間、地點與告訴人因工程款及施工
  品質等問題發生爭執後，確有當場令被告戊○○撥打電話找三
  組人馬押人，被告戊○○亦配合佯裝撥打電話找人，令被告戊○○察看人是否已到，並向在場之告訴人告稱「沒把事情解決
  的話，別想走出大門」，及向證人丙○○稱：「抱歉，在場的
  都不能走」等語。且依當時被告戊○○配合撥打電話、查看人
  馬是否已到，及報告人馬已到行為營造之情狀，已足以使人相
  信將有多人到場，告訴人與證人丙○○亦均因被告二人前述行
  為而相信當時樓下有人待命，倘逕行離開現場，生命、身體將
  可能遭受危害，而心生恐懼，不敢離去，告訴人並因此項恐懼
  而簽寫切結書，足證被告二人有妨害告訴人與證人丙○○行動
  自由之行為。另告訴人與丙○○於本院審理時均證稱未聽聞被
  告乙○○有制止被告戊○○為該等陳述之類似言語，被告乙○○此部分辯稱尚乏憑據，不足採信。
(五)綜上所述，本件證據明確，已可認定被告二人有事實欄所載之
  犯行。
三論罪科刑之依據
(一)新舊法適用：被告二人行為後，刑法已於九十四年二月二日修
  正公布，並於九十五年七月一日施行，修正後第二條第一項規
  定：「行為後法律有變更者，適用行為時之法律。但行為後之
  法律有利於行為人者，適用最有利於行為人之法律。」此項修
  正乃為符合刑法第一條罪刑法定主義之要求，貫徹法律禁止溯
  及既往原則，屬規範行為後法律變更所生新舊法律比較適用之
  準據法，應逕適用修正後刑法第二條決定新舊法之適用，先予
  敘明。又關於刑法修正後之新舊法比較，應就罪刑有關之一切
  情形，綜其全部罪刑之結果而為比較，最高法院九十五年五月
  二十三日著有九十五年度第八次刑庭會議決議可參。其中修正
  前第二十八條規定：「二人以上共同實施犯罪之行為者，皆為
  正犯」，修正施行後之規定則為：「二人以上共同實行犯罪之
  行為者，皆為正犯」，僅就文字修正，無新舊法比較適用之問
  題。茲就新舊法之比較適用依序說明如下：
(1)罰金刑：被告二人所犯妨害自由罪有罰金刑之處罰，行為時之
  法定刑罰金最低額為銀元一元，依現行法規所定貨幣單位折算
  新臺幣條例第二條，換算為新臺幣僅為新臺幣三元。修正後刑
  法第三十三條第五款：「主刑之種類如下：五、罰金：新臺幣
  一千元以上，以百元計算之」，已將法定刑罰金之最低額提高
  為新臺幣一千元，經比較修正前、後之規定，自以被告行為時
  之法律較有利於被告。
(2)易科罰金之折算標準：被告行為時之刑法第四十一條第一項前
  段規定：「犯最重本刑為五年以下有期徒刑以下之刑之罪，而
  受六個月以下有期徒刑或拘役之宣告，因身體、教育、職業、
  家庭之關係或其他正當事由，執行顯有困難者，得以一元以上
  三元以下折算一日，易科罰金。」被告行為時之易科罰金折算
  標準，依修正前罰金罰鍰提高標準條例第二條前段（現已刪除
  ）規定，係就其原定數額提高為一百倍折算一日，則本件被告
  行為時之易科罰金折算標準，應以銀元一百元至三百元折算一
  日，經折算為新臺幣後，應以新臺幣三百元至九百元折算為一
  日。惟九十五年七月一日施行之刑法第四十一條第一項前段規
  定：「犯最重本刑為五年以下有期徒刑以下之刑之罪，而受六
  個月以下有期徒刑或拘役之宣告者，得以新臺幣一千元、二千
  元或三千元折算一日，易科罰金。」，經比較修正前後易科罰
  金折算標準，以舊法較有利被告。
(3)綜合上述各條文修正前後之比較，行為時之法律較有利於行為
  人，依刑法第二條第一項前段之規定，應整體適用被告行為時
  即修正前刑法之規定。
(二)核被告二人所為，均係犯刑法第三百零二條第一項妨害自由罪
  ，且二人間有犯意聯絡及行為分擔，為共同正犯。又刑法第三
  百零二條第一項、第三百零四條第一項及第三百零五條之罪，
  均係以人之自由為其保護之法益。而刑法第三百零二條第一項
  之罪所稱之非法方法，已包括強暴、脅迫或恐嚇等一切不法手
  段在內。因之，如以非法方法剝奪他人行動自由行為繼續中，
  再對被害人施加恐嚇，或以恐嚇之手段迫使被害人行無義務之
  事，則其恐嚇之行為，仍屬於非法方法剝奪行動自由之部分行
  為，應僅論以刑法第三百零二條第一項之罪，無另成立同法第
  三百零四條或第三百零五條之罪之餘地，最高法院著有八十九
  年度臺上字第七八○號判決、九十三年度臺上字第三七二三號
  判決可資參照。被告乙○○與戊○○以恐嚇之不法手段剝奪告
  訴人與丙○○之行動自由，並於妨害告訴人自由行為繼續中，
  強制告訴人簽立切結書，該恐嚇與強制行為均屬妨害自由之部
  分行為，均不另論罪，公訴意旨認被告二人之妨害自由及恐嚇
  二罪間屬牽連關係，應有誤會。
(三)本院審酌被告乙○○唆使被告楊鈞廷與之共為本件犯行，且犯
  後不僅否認犯行，甚至企圖將責任推卸予被告戊○○，不知悔
  悟；被告戊○○前於九十年五月間，因配合陳新棟對范增達恐
  嚇取財未遂，而遭臺灣新竹地方法院九十一年度訴字第七九號
  判決判處有期徒刑七月，緩刑三年，復再為本件犯行（緩刑已
  於九十四年八月十九日期滿），原應從重量處，惟念及其當時
  受僱於被告乙○○，誘於金錢而與之配合，且犯後態度良好，
  自偵查時起至本院審理中均坦承犯行，深知悔誤，並已向告訴
  人致歉，亦取得告訴人原諒等一切情狀，分別量處如主文所示
  之刑，並均依修正前刑法第四十一條第一項前段諭知易科罰金
  之折算標準。
(四)公訴意旨另認：被告戊○○前往本案工地時，向在場之工人稱
  ：「陳先生的老婆及兒子如果開車過來，要把他們押往山上。
  」等語，因認其與被告乙○○此部份犯行亦構成恐嚇罪。然此
  部份事實經告訴人於本院審理時證稱：其未親耳聽聞，而係次
  日丙○○之母親甲○○轉述（本院九十六年一月三十一日審判
  筆錄第七頁）等語，證人甲○○於本院審理時證稱已無法記憶
  （本院九十六年三月十三日審判筆錄第八頁至第九頁），證人
  丙○○則於本院審理時證稱：證人甲○○當天告稱，被告戊○○向其抱怨告訴人常常不在（同日審判筆錄第十頁）等語，顯
　示並無任何人曾聽聞被告戊○○曾為公訴意旨所載之陳述，況
  告訴人前述關於其抵達本案工地時，被告戊○○尚在門外，其
  開門讓被告戊○○進屋等情，被告戊○○於告訴人到場前仍在
  屋內而未進入屋內，自無向在場工人為前述陳述之可能，此部
  份事實應屬不能證明。惟公訴意旨既認此部份事實與其餘起訴
  並經本院論罪科刑部分之妨害自由事實僅成立一罪，屬同一行
  為，爰不另為無罪之諭知。
四適用之法條：刑事訴訟法第二百九十九條第一項前段，刑法第
  二條第一項前段、第二十八條、第三百零二條第一項，修正前
  刑法第四十一條第一項前段，罰金罰鍰提高標準條例第一條前
  段，修正前罰金罰鍰提高標準條例第二條，現行法規所定貨幣
  單位折算新臺幣條例第二條。
本案經檢察官熊南彰到庭執行職務
中　　華　　民　　國　　96　　年　　3 　　月　　27　　日
　　　　　　　　　刑事第十五庭  審判長法　官　廖紋妤
                                      法  官  楊台清
                                      法  官  邱蓮華
上正本證明與原本無異。
如不服本判決應於送達後10日內向本院提出上訴狀。
                                      書記官  王黎輝
中　　華　　民　　國　　96　　年　　3 　　月　　27　　日
附錄論罪科刑法條
刑法第302條第1項
私行拘禁或以其他非法方法，剝奪人之行動自由者，處五年以下
有期徒刑、拘役或三百元以下罰金。
